臺灣屏東地方法院民事判決　　　　　　　 93年度訴字第273號
原　　　告　巳○○
訴訟代理人　辰○○律師
被　　　告　未○○
被　　　告　寅○○
被　　　告　甲○○
被　　　告　卯○○
被　　　告　辛○○
被　　　告　戊○○
被　　　告　壬○○
被　　　告　己○○
被　　　告　丙○○
被　　　告　丁○○
被　　　告　子○○
被　　　告　庚○○
被　　　告　乙○○○
被　　　告　午○○○
被　　　告　丑○○
被　　　告　癸○○
上列當事人間分割共有物事件，本院於民國94年6 月8 日言詞辯
論終結，判決如下：
    主  文
被告辛○○、戊○○、壬○○、己○○、丙○○、丁○○、子○○、庚○○、乙○○○、午○○○、丑○○、癸○○等十二人應
就其被繼承人陳允心所有如附表所示五筆土地應有部分各一七七
０七分之五０辦理繼承登記。
兩造共有如附表所示五筆土地准予合併分割。分割方法為：如附
圖所示屏東縣鹽埔鄉○○段三二二地號及同段二九七地號丙部分
（合計面積二九六五‧四四平方公尺）分歸由原告取得；如附圖
所示屏東縣鹽埔鄉○○段二九三地號（面積三九三四‧六九平方
公尺）分歸由被告未○○取得；如附圖所示屏東縣鹽埔鄉○○段
二九四地號（面積二九三六‧四平方公尺）分歸由被告寅○○取
得；如附圖所示屏東縣鹽埔鄉○○段二九二地號（面積三五０一
‧一三平方公尺）分歸由被告甲○○取得；如附圖所示屏東縣鹽
埔鄉○○段二九七地號甲部分（面積四一一五‧九平方公尺）分
歸由被告卯○○取得；如附圖所示屏東縣鹽埔鄉○○段二九七地
號乙部分（面積四九‧四二平方公尺）分歸由被告辛○○、戊○○、壬○○、己○○、丙○○、丁○○、子○○、庚○○、乙○○○、午○○○、丑○○、癸○○等十二人取得維持公同共有。
被告卯○○應給付被告甲○○新台幣肆萬伍仟元；被告寅○○應
分別給付被告甲○○新台幣肆仟玖佰柒拾貳元，給付被告未○○
新台幣肆仟貳佰零元。
訴訟費用由兩造依應有部分比例負擔。
    事實及理由
一、本件被告寅○○、辛○○、戊○○、壬○○、己○○、丙○○、丁○○、子○○、庚○○、乙○○○、午○○○、丑○○、癸○○受合法通知，無正當理由，未於言詞辯論期日到
    場，核無民事訴訟法第386 條各款所列情形，爰依原告聲請
    ，由其一造辯論而為判決。
二、原告起訴主張：坐落屏東縣鹽埔鄉○○段322 地號、同段29
    2 地號、同段293 地號、同段294 地號、同段297 地號土地
    （下稱系爭土地，面積各如附表所示）為原告、被告未○○
    、寅○○、甲○○、卯○○及訴外人陳允心所分別共有，應
    有部分如附表所示，現由兩造分別占有使用。因共有人無法
    協議分割，又系爭土地並無不能分割之約定，亦無使用目的
    不能分割之情事，惟訴外人陳允心已於民國83年2 月17日死
    亡，其繼承人為被告辛○○等12人迄未就系爭土地辦理繼承
    登記，致兩造無法就系爭土地協議分割，為此提起本訴，請
    求准予裁判分割，於本院聲明：請求判決被告辛○○、戊○○、壬○○、己○○、丙○○、丁○○、子○○、庚○○、
    乙○○○、午○○○、丑○○、癸○○等十二人應就陳允心
    所有系爭土地應有部分17707 分之50為繼承登記，並就系爭
    土地為裁判分割。
三、被告未○○、甲○○、卯○○則以：同意依使用現狀合併分
    割，如需以金錢互相補償，被告卯○○願補償被告甲○○45
    ,000 元 等語置辯。被告寅○○於準備程序中表示：同意依
    使用現狀合併分割，並補償被告甲○○4,972 元，補償被告
    未○○4,203 元等語。其餘被告未於言詞辯論其日到場，未
    提出陳述或書狀供本院審酌。
四、查系爭土地相互毗鄰，為原告與被告未○○、寅○○、甲○○、卯○○及訴外人陳允心共有，應有部分如附表所示，有
    原告提出之土地登記謄本五份、地籍圖謄本一份附卷可證（
    本院卷第8 至18頁），可信為真。又陳允心於83年2 月17日
    死亡，其繼承人辛○○、戊○○、壬○○、己○○、陳阿玉
    、丙○○、丁○○等七人未就系爭土地辦理繼承登記。嗣陳
    阿玉於86年10月17日死亡，其就系爭土地之權利即由子○○
    、庚○○、乙○○○、午○○○、丑○○、癸○○等六人繼
    承，故系爭土地陳允心之應有部分17707 分之50現為被告辛○○等12人公同共有，此有原告提出之陳允心繼承系統表2
    份、戶籍謄本及戶籍登記簿等資料在卷可按（本院卷第19至
    27頁，第85至93頁），亦堪信為真實。
五、按各共有人，除因物之使用目的不能分割或契約訂有不分割
    之期限者外，得隨時請求分割共有物，民法第823 條第1 項
    定有明文。又按分割共有物，性質上為處分行為，依民法第
    759 條規定，共有不動產之共有人中有人死亡時，於其繼承
    人未為繼承登記以前，固不得分割共有物，惟原告因被告未
    辦理繼承登記，致依法不得為共有物分割時，得於同一訴訟
    中請求被告辦理繼承登記並為共有物之分割，以符合訴訟經
    濟原則（最高法院69年台上字第1012號判例參照）。本件原
    告主張系爭土地為兩造共有，應有部分如附表所示，並無不
    得分割之約定，亦無依使用目的不能分割之情事，業據被告
    所不爭執，堪信屬實，故原告自得隨時請求分割系爭土地。
    惟系爭土地之其中一共有人陳允心已經死亡，其應有部分現
    為被告辛○○等12人公共同有，並未辦理繼承登記，依照前
    開說明，原告自得請求被告辛○○等12人就系爭土地為繼承
    登記，並同時請求裁判分割。又系爭土地地目均為旱、並經
    編為一般農業區，共有人及其應有部分均相同，兩造亦均同
    意合併分割，則原告請求合併分割，亦屬有據。
六、次按請求共有物之分割，應由法院依民法第824 條命為適當
    之分配，不受當事人主張之拘束，法院則應參酌當事人之聲
    明、共有物之性質、經濟效用及全體共有人利益等公平決定
    之。經查：
  (一)系爭土地322 地號現由原告種植藥樹；系爭土地297 地號現
    由被告卯○○種植檳榔樹；系爭土地292 地號現由甲○○種
    植皇帝豆；系爭土地293 地號現由未○○種植檳榔及馬拉巴
    栗樹；系爭土地294 地號現由寅○○種植花生並建有一棟工
    寮等情，業據本院履勘現場，製有勘驗筆錄在卷（本院卷第
    76至80頁），及囑託里港地政事務所製作土地複丈成果圖附
    卷可稽（本院卷第109 頁），是系爭土地現由原告及被告未
    ○○、寅○○、甲○○、卯○○分別占有使用一節，應堪認
    定。
  (二)原告及被告未○○、寅○○、甲○○、卯○○均表示以使用
    現狀為合併分割，是本院考量兩造之當事人意願、共有物之
    使用現狀、被告寅○○使用工寮之經濟價值、分割後之土地
    整體形狀、經濟效益及分割後通行道路之有無等情狀，認系
    爭土地之分割方法應為：如附圖所示系爭土地322地號及同
    段297 地號丙部分（合計面積2965.44 平方公尺）分歸由原
    告取得；如附圖所示系爭土地293 地號（面積3934.69 平方
    公尺）分歸由被告未○○取得；如附圖所示系爭土地294 地
    號（面積2936.4平方公尺）分歸由被告寅○○取得；如附圖
    所示系爭土地292 地號（面積3501.13 平方公尺）分歸由被
    告甲○○取得；如附圖所示系爭土地297地號甲部分（面積
    4115.9平方公尺）分歸由被告卯○○取得；如附圖所示系爭
    土地297 地號乙部分（面積49.42 平方公尺）分歸由被告辛○○、戊○○、壬○○、己○○、丙○○、丁○○、子○○
    、庚○○、乙○○○、午○○○、丑○○、癸○○等十二人
    取得維持公同共有。
  (三)被告未○○、寅○○、甲○○、卯○○依據上開方案分得之
    系爭土地面積，較其應有部分面積各有如附圖所示之增減，
    上開被告四人於本院審理中同意由被告卯○○補償被告甲○○45,000元，被告寅○○補償被告甲○○4,972 元、補償被
    告未○○4,203 元，均無不合，自應准許。
七、據上論結，原告之訴為有理由，依民事訴訟法第385 條第1
    項前段、第78條、第85條第1 項但書、第2 項，判決如主文
中　　華　　民　　國　　94　　年　　6 　　月　　22　　日
                  民事第一庭    審判長法官  羅心芳
                                法      官  林雅莉
                                法      官  翁世容
附表：
┌───────────┬────────────┬───────────┐
│    地    　　號      │   所  有  權  人       │  各筆土地之權利範圍  │
├───────────┼────────────┼───────────┤
│屏東縣鹽埔鄉○○段    │陳允心（辛○○等12人之被│17707分之50           │
│322 地號（2946.68㎡） │繼承人）                │                      │
│292 地號（3501.13㎡） ├────────────┼───────────┤
│293 地號（3934.69㎡） │未○○                  │17707 分之3990        │
│294 地號（2936.40㎡） ├────────────┼───────────┤
│297 地號（4184.08㎡） │寅○○                  │17707 分之2950        │
│                      ├────────────┼───────────┤
│                      │甲○○                  │17707 分之3677        │
│                      ├────────────┼───────────┤
│                      │巳○○                  │17707 分之3000        │
│                      ├────────────┼───────────┤
│                      │卯○○                  │17707 分之4040        │
└───────────┴────────────┴───────────┘
正本係照原本作成。
如不服本判決，應於收受送達後20日內向本院提出上訴書狀。
                                書記官　溫訓暖
中　　華　　民　　國　　94　　年　　6 　　月　　22　　日
